臺灣高雄地方法院民事判決　　九十年簡上字第七一號
　　上　訴　人　　甲○
　　被上訴　人　　乙○○○
右當事人間確認債權存在事件，上訴人對於民國九十年二月二十二日本院岡山簡易庭
八十九年度岡簡字第一一一號第一審判決提起上訴，本院判決如左：
    主      文
原判決關於確認訴外人孫美珠對於上訴人有超過新臺幣參拾參萬元之債權存在，暨該
訴訟費用部分之裁判，均廢棄。
右開廢棄部分，被上訴人在第一審之訴駁回。
其餘上訴駁回。
第一、二審訴訟費用由被上訴人負擔三分之一，餘由上訴人負擔。
    事      實
甲、上訴人方面：
一、聲明：
（一）原判決廢棄。
（二）右廢棄部分，被上訴人在第一審之訴駁回。
二、陳述：除與原審判決書所載者相同茲予引用外，補稱：
（一）上訴人確已將死會會款依會首即訴外人孫美珠之指示給付訴外人孫進金：查訴
      外人孫美珠無故宣告止會，經其他活會會員向台灣高雄地方法院檢察署提出詐
      欺告訴，會首孫美珠為求卸責，竟向檢察官偽稱其倒會全係因死會會員未繳納
      會款所致，意圖混淆事實。又因查會首孫美珠於民國八十七年九月底宣告止會
      後，活會會員即證人孫進金向其索討會款甚急，孫美珠即要求上訴人將其死會
      會款逕自交付予孫進金，上訴人已依會首孫美珠之指示已陸續給付死會會款共
      計新台幣（下同）十三萬三千二百元予孫進金，故其債之關係業已消滅，上開
      事實，有證人孫進金於原審證述屬實及收據可稽，詎料，原審未予詳查，遽以
      訴外人孫美珠於檢察署虛偽之陳述與告訴人片面之指摘而臆測上訴人與訴外人
      孫進金私相授受，顯與事實不符。
（二）會首即訴外人孫美珠僅給付二十八萬八千六百元予上訴人：上訴人於標得會款
      後，訴外人孫美珠並未將所標得之會款全部給付上訴人，僅交付二十八萬八千
      六百元予上訴人，之後隨即宣告止會，是會首即訴外人孫美珠對上訴人亦應僅
      有二十八萬八千六百元之債權存在，且上訴人已給付十三萬三千二百元予會首
      即訴外人孫美珠所指定之孫進金，退萬步言，會首即訴外人孫美珠對上訴人之
      債權（扣除已給付孫進金之部分）應僅剩十五萬五千四百元而已。原審漏未詳
      查，徒以被上訴人主張對孫美珠有四十八萬元之債權存在而認定孫美珠對死會
      會員即上訴人亦應有四十八萬元之債權，純屬臆測，顯然率斷，毫不足採。
三、證據：援用原審提出之證據方法。
乙、被上訴人方面：
一、聲明：請求判決駁回上訴。
二、陳述：除引用原起訴狀所陳事實及舉證方法外，另補陳如下：
（一）按「會首破產、逃匿或有其他事由，致合會不能繼續進行時，會首及已得標會
      員應給付之各期會款，應於每屆標會期日平均交付於未得標會員。」民法第七
      ０九條之九定有明文。上訴人抗辯其業依訴外人即會首孫美珠之指示給付證人
      孫進金計十三萬三千二百元，故其與孫美珠間之債權債務已消滅．．．云云。
      然依民間合會之性質，各會員間並無權利義務關係存在；合會因故不能繼續時
      ，會首及已得標會員同屬未得標會員之債務人，每期應給付之死會款亦應依首
      揭規定平均交付予未得標會員，始符公平合理原則，以保障全體未得標會員之
      權益。姑不論上訴人是否依會首孫美珠之指示，將死會會款交付予孫進金，渠
      等已得標會員及會首應給付之會款，俱為全體未得標會員之債權，上訴人要不
      得憑一己之好而獨清償某一未得標會員，而損害其他未得標會員。退步言，會
      首孫美珠於　鈞院檢察署偵查中，亦供稱「死會會錢均未繳納」，上訴人是否
      確依會首指示向他人清償，要屬可疑。上訴人因證人孫進金之追討債務所為之
      清償，究係私相授受﹖抑或非債清償﹖均不能免其責任。
（二）次按「當事人主張有利於己之事實者，就其事實有舉證責任。」民事訴訟法第
      二七七條定有明文。上訴人又以其標得會款後，會首僅給付二十八萬八千六百
      元，未為全部給付，其對會首孫美珠亦應僅有如數之債務．．．」為辯。依前
      揭規定，上訴人就此有利於己之事實，自應負舉證責任。
（三）另查，上訴人於　鈞院執行處聲明異議狀中聲稱已將會款給付予證人孫進金及
      彭秀美，現已無債務，惟今又於上訴狀中陳稱尚欠會首計十五萬四千四百元；
      倘依上訴人所言，會首並未將其得標會款如數交付，何以上訴人有在會首止會
      後又按其要求將死會款交付證人之舉﹖豈不可疑﹖
三、證據：除援用原審提出之證據方法外，另提出本院民事執行處八十九年三月二日
    八十九高貴民齊字八十九執字第三八八一號債務人聲明異議通知影本乙件為證。
丙、本院依職權調閱本院八十九年度執字第三八八一號執行事件卷宗。
    理      由
一、本件被上訴人起訴主張：其與上訴人於民國八十六年間均加入以訴外人孫美珠為
    會首，自八十六年二月二十日起會，會員人數五十人，每會每月標金新臺幣（下
    同）一萬元之合會。上訴人參加二會並分別於八十六年八月二十日、八十七年七
    月二十第八次、第二十二次標以四千一百元、四千八百元之標金標得會款。嗣會
    首孫美珠於八十七年九月底片面宣布止會，斯時上訴人尚欠會首孫美珠死會會錢
    ，又經其依法對孫美珠提起訴訟，經本院岡山簡易庭以八十八年度岡簡字二九九
    號判決訴外人孫美珠應給付其四十八萬元確定。嗣其依法聲請對訴外人孫美珠之
    財產強制執行，經本院以八十九年度執字第三八八一號執行事件對被告發禁止債
    務人即被告孫美珠收取債權或其他處分等之執行命令，惟上訴人卻提出異議，爰
    訴請確認訴外人孫美珠對於上訴人有四十八萬之債權存在等情。上訴人則以訴外
    人孫美珠要求伊將死會錢十五萬元交給另一訴外人孫進金等語，資為抗辯。
二、按確認法律關係之訴，非原告有即受確認判決之法律上利益者，不得提起之，民
    事訴訟法第二百四十七條第一項前段定有明文；而所謂「即受確認判決之法律上
    利益」，係指法律關係之存否不明確，原告主觀上認其在法律上之地位有不安之
    狀態存在，而此種不安之狀態，能以確認判決將之除去者而言。本件被上訴人主
    張訴外人孫美珠對上訴人尚有四十八萬元之債權，被上訴人得以對訴外人孫美珠
    之強制執行名義對上開債權為強制執行等情，惟為上訴人所否認，並就被上訴人
    以對孫美珠之執行名義執行該債權之程序為異議，則上訴人是否對訴外人孫美珠
    負有四十八萬元之金錢債務，及得否由被上訴人以對訴外人孫美珠之執行名義為
    執行，確屬不明，而此不安之狀態且能以確認之訴除去之，揆諸前揭說明，被上
    訴人提起本件確認之訴，應有即受確認判決之法律上利益存在，合先敘明。
三、經查被上訴人與上訴人曾參與八十六年間由訴外人孫美珠召集之民間互助會，自
    八十六年二月二十日起會，會員人數五十人，每會每月標金一萬元之合會。上訴
    人參加二會並分別於第八次、第二十二次標得會款。嗣會首孫美珠因故倒會，於
    八十七年九月底片面宣布止會；又被上訴人依法對會首孫美珠提起訴訟，經法院
    判決孫美珠應給付其四十八萬元確定。嗣其依法聲請對孫美珠之財產強制執行，
    經本院以八十九年度執字第三八八一號執行事件對上訴人發禁止債務人即訴外人
    孫美珠收取債權或其他處分等之執行命令，惟上訴人卻提出異議等情，均為上訴
    人所不爭，且業據被上訴人提出會單、本院岡山簡易庭八十八年度岡簡字第二九
    九號民事判決、本院八十九高貴民齊字第三八八一號執行命令、本院民事執行處
    八十九年三月二日八十九高貴民齊字八十九執字第三八八一號債務人聲明異議通
    知影本為證，並經本院依職權調閱本院八十九年度執字第三八八一號執行事件卷
    宗審認屬實，應堪信為真實。惟被上訴人主張會首孫美珠對上訴人確有四十八萬
    元之債權等情，則為上訴人所否認，並辯稱訴外人孫美珠曾要求伊將死會錢十五
    萬元交給另一活會孫進金，伊已交付十三萬三千二百元等語。是以本件兩造之爭
    點在於：會首即訴外人孫美珠對上訴人究竟尚有多少會款債權？茲就本院之判斷
    意見詳述如下：
（一）按除依其性質或當事人之特約不得讓與者，或係禁止扣押之債權者外，債權人
      得將債權讓與第三人；債權之讓與，非經讓與人或受讓人通知債務人，對於債
      務人不生效力，民法第二百九十四條第一項、第二百九十七條第一項前段亦分
      別定有明文。經查，訴外人孫美珠召集之民間互助會，每月會款一萬元，上訴
      人共參加二會，並均已死會，而該互助會已於八十七年九月底宣告止會等事實
      ，已如前述。是上訴人於八十七年九月底止會後，其至該合會結束止，尚須繳
      納二十六次之死會會款，又因上訴人參加二會，每會一萬元，因而上訴人應再
      繳納予會首即孫美珠之死會會錢，應共計五十二萬元（計算公式：二十六次乘
      以二萬等於五十二萬）。但上訴人另稱伊先前標到之會錢，尚有四萬元未拿到
      ，故以四萬元來抵會款等情，亦業據證人即會首孫美珠於本院證述：「本來甲
      ○死會有五十二萬元，甲○說四十八萬元，就四十八萬元。」等語，是會首孫
      美珠既對該四萬元之抵銷不爭執，則上訴人以四萬元抵銷會款，應屬可採，準
      此，上訴人於倒會後應給付訴外人孫美珠四十八萬元（計算公式：五十二萬減
      四萬等於四十八萬），應可確定。惟上訴人另辯稱訴外人孫美珠有要求伊將死
      會之會錢十五萬元交給訴外人孫進金，而伊亦已交付十三萬三千二百元予訴外
      人孫進金等情，亦經證人孫進金於原審證述：「會首孫美珠轉達甲○叫他死會
      部分轉讓給我，我是活會。」、及證人孫美珠於本院證述：「我要將這四十八
      萬元分給乙○○○、蔡陳秀美及孫進金等三人。」等語明確，復有八十九年四
      月十九日訴外人孫進金收受上訴人交付之會款收據乙紙附卷可稽，是上訴人聲
      稱其依訴外人孫美珠之要求，已將死會錢十三萬三千二百元交給訴外人孫進金
      之情，亦屬可信。總上說明，本件訴外人孫美珠對上訴人所得主張之上開請求
      死會會款之債權，其性質並非不得讓與，而訴外人孫美珠亦已將該債權其中十
      五萬元讓與另一訴外人孫進金，且債權於訴外人孫美珠與孫進金雙方合意讓與
      時，即已生讓與之效力，故上訴人於債權讓與受通知後向受讓人清償，於該受
      讓債權之金額內（十五萬元）自發生解除債務之效力。從而，會首即訴外人孫
      美珠對上訴人應僅剩三十三萬元之會款債權存在（計算公式：四十八萬減十五
      萬等於三十三萬）。至於，本件上訴人雖一再聲稱其於標得會款後，訴外人即
      會首孫美珠並未將所標得之會款全部給付上訴人，僅交付二十八萬八千六百元
      予上訴人，之後隨即宣告止會，是會首即訴外人孫美珠對上訴人亦應僅有二十
      八萬八千六百元之債權存在，且上訴人已給付十三萬三千二百元予會首即訴外
      人孫美珠所指定之孫進金，退萬步言，會首即訴外人孫美珠對上訴人之債權（
      扣除已給付孫進金之部分）應僅剩十五萬五千四百元而已云云，惟為證人即訴
      外人孫美珠所否認，且其計算方式亦屬錯誤，並無可採。
（二）至於訴外人即會首孫美珠於本院陳稱：「我要將這四十八萬元分給乙○○○、
      蔡陳秀美及孫進金等三人。」等語，亦即訴外人孫美珠欲將該對上訴人之債權
      讓與孫進金、乙○○○及被上訴人，然債權讓與契約為準物權契約，必須經讓
      與雙方合意始生移轉債權之效力，依證人乙○○○於本院九十年五月十一日到
      庭之陳稱及被上訴人於本院一、二審審理中之主張，皆未曾言及曾與訴外人孫
      美珠達成受讓債權之合意，是故訴外人孫美珠對上訴人三十三萬之債權，仍應
      係繼續存在，並未移轉予乙○○○及被上訴人，附此敘明。
四、綜上所述，本件上訴人於該合會止會後，應再繳納予會首之死會會錢，共計五十
    二萬元，然上訴人先前標到之會錢，尚有四萬元未拿到，故以四萬元來抵會款，
    則上訴人應給付訴外人孫美珠之會款剩四十八萬元。又訴外人孫美珠已將該債權
    其中十五萬元讓與另一訴外人孫進金，據此，會首即訴外人孫美珠對上訴人則應
    僅剩三十三萬元之會款債權存在。從而被上訴人依法請求確認訴外人孫美珠對於
    上訴人有三十三萬元之債權存在為有理由，自應予以准許，原審於此範圍內之判
    決其認事用法尚無違誤，自應予以維持，上訴人指摘原判決之該部分不當，求予
    廢棄改判，為無理由，自應予以駁回此部分之上訴。惟另被上訴人請求確認逾此
    三十三萬元範圍外之債權存在，則屬無據，原審判確認訴外人孫美珠對於上訴人
    有超過三十三萬元之債權存在部分自有未洽，上訴意旨就此部分指摘原審判決不
    當，求予廢棄改判，為有理由，爰由本院將原判決此部分予以廢棄並改判如主文
    第二項所示。
五、兩造其餘攻擊防禦方法及舉證，於本件判決結果不生影響，爰不一一論述。
六、據上論結，本件上訴為一部為有理由、一部為無理由，依民事訴訟法第四百三十
    六條之一第三項、第四百四十九條第一項、第四百五十條、第七十九條但書，判
    決如主文。
中　　　華　　　民　　　國　　九十一　　　年　　三　　月　　　二十九　　日
                        臺灣高雄地方法院民事第二庭
~B審判長法官　吳進寶
~B法　　　官　陳建中
~B法　　　官　蘇姿月
右為正本係照原本作成。
本判決不得上訴。
中　　　華　　　民　　　國　　九十一　　　年　　三　　月　　　二十九　　日
~B法院書記官　林佳蓉
